臺灣臺南地方法院刑事判決　　　　　　　 96年度易字第944號
公　訴　人　臺灣臺南地方法院檢察署檢察官
被　　　告　丁○○
上列被告因侵占案件，經檢察官提起公訴（96年度調偵字第321號）
，本院判決如下：
    主  文
丁○○意圖為自己不法之所有，而侵占自己持有他人之物，處有
期徒刑貳月，如易科罰金，以銀元參佰元即新臺幣玖佰元折算壹
日，減為有期徒刑壹月，如易科罰金，以銀元參佰元即新臺幣玖
佰元折算壹日。
    事  實
一、丁○○係王總（民國81年10月2日歿）之子、王海（24年7月
    5日歿）之孫，王海身故後，遺留臺南縣佳里鎮○○段101號
    土地（下稱101號土地）之徵收補償費新臺幣（下同）
    791,892元，由包括丁○○在內之繼承人共24人（如附表）
    共同繼承。詎丁○○竟意圖為自己不法之所有，於94年3月
    間委託土地登記專業代理人王鶴鳴（另經檢察官為不起訴處
    分），向乙○○、戊○○○、庚○○、辛○○、丙○○，及
    其他共同繼承人收取渠等印鑑及印鑑證明，並在委託書上蓋
    印，委由丁○○代領101號土地徵收補償費。嗣丁○○於同
    年5月30日持上開委託書及自行分配切結書紙各1紙，向臺南
    縣政府領得上開補償費791,892元後，未得乙○○及其他繼
    承人之同意，即將前開土地補償費，擅自挪作其繼承臺南縣
    佳里鎮○○段104號土地之分割相關費用。95年8月間乙○○
    因遲遲未領到101號土地徵收補償費，乃向臺南縣政府查詢
    ，始悉上情。
二、案經乙○○、戊○○○、庚○○、辛○○、丙○○訴請臺灣
    臺南地方法院檢察署檢察官偵查起訴。
    理  由
一、按「被告以外之人於審判外之言詞或書面陳述，除法律有規
    定者外，不得作為證據。」；又「被告以外之人於審判外之
    陳述，雖不符前四條之規定，而經當事人於審判程序同意作
    為證據，法院審酌該言詞陳述或書面陳述作成時之情況，認
    為適當者，亦得為證據。」，刑事訴訟法第159條第1項、第
    159條之5第1項分別定有明文。本件證人乙○○、王鶴鳴於
    檢察官偵查中所為之供述，以及臺南縣政府95年11月15日府
    地用字第0950237499號函之書面陳述，雖均為被告以外之人
    之審判外陳述，然均經被告於審判程序表示同意作為證據，
    且證人之證述及臺南縣政府之書面陳述，又與被告自承之情
    節相符，核其作成時之情況，應無不當，參照首揭法條規定
    ，上開證人之證言及臺南縣政府函，自均得作為證據。
二、訊據被告丁○○固不否認委託王鶴鳴收取101號土地共同繼
    承人印鑑、印鑑證明，蓋印委託其代為領取該土地徵收補償
    費，其並嗣於94年5月30日向臺南縣政府領得791,892元補償
    費，惟辯稱徵收補償費乃用於104號土地分割之相關費用，
    餘額將另行分配予其他共同繼承人，其並無占為己有之不法
    意圖云云。經查：
（一）被告自承於94年3月間委託土地登記專業代理人王鶴鳴，
      向乙○○、戊○○○、庚○○、辛○○、丙○○及101號
      土地其他共同繼承人收取渠等印鑑及印鑑證明，並委任被
      告領取101號土地徵收補償費，嗣被告於同年5月30日持自
      行分配切結書及上開委託書，向臺南縣政府領得上開補償
      費791,892元等語，核與證人即告訴人乙○○指訴被告委
      託代書王鶴鳴向共同繼承人拿印章及印鑑證明，以及委託
      書上記載丁○○代領101號土地徵收費（見95年度交查字
      第1533號偵查卷第29頁）之情節相符，並有臺南縣政府95
      年11月15日府地用字第0950237499號函，與其檢附之94年
      3月31日委託書、94年5月30日切結書，及臺南縣公庫專戶
      存款支票面額791,892元影本1紙在卷可稽，足認被告受委
      託並已於94年5月30日領取101號土地徵收補償金791,892
      元等情屬實。
（二）被告受領101號土地徵收補償費，迄未分配給共同繼承人
      即告訴人乙○○、戊○○○、庚○○、辛○○、丙○○等
      ，除有告訴人等之指述外，被告亦不爭執，且觀被告「待
      104號土地分割費用結算後，再行分配」之辯解益明。雖
      被告受領101號土地徵收費，係受告訴人及101號土地其他
      共同繼承人之委託，然依委託書「代為領取補償金」，及
      被告切結書「願依民法繼承編應繼分之規定，將領取補償
      款自行分配與繼承人，如有不實願負法律責任」之切結意
      旨，堪認101號共同繼承人除與被告另有約定者外，並未
      授權被告將土地徵收補償費另作處分，被告依法負有將補
      償款分配於其他共同繼承人之責任；且佐以：(1)告訴人即
      證人乙○○指稱：交付自己及其他3名共同繼承人之印鑑
      、印鑑證明，係為領取101號土地徵收補償費，雖伊亦同
      意分割104號土地，但101地號土地徵收補償費之領取與
      104地號土地之分割，係屬二事，被告並未經伊同意以101
      號土地徵收費抵銷104號土地分割費用；況被告早於94年5
      月30日領取徵收補償費，伊於95年8月1日104號土地分割
      事件開庭時，曾向被告詢及101號土地徵收補償費是否已
      領取，被告竟向其誆稱尚未領取，伊乃向臺南縣政府查詢
      （見本院卷第28、29頁）；(2)證人即101號共同繼承人甲○○亦稱：94年8月間主動向被告詢及101號土地徵收補償
      費事宜，被告以尚未領取答覆，於是向臺南縣政府查詢，
      嗣被告雖亦曾表示待104號土地分割後，再行交付101號土
      地徵收費，但因自己並非104號共同繼承人，乃要求被告
      先行給付已領取之101號土地徵收費，被告雖首肯，但迄
      未給付（本院卷第31、32頁）等語，均見被告於領取101
      號土地徵收補償費後，仍向上開共同繼承人隱瞞領款之事
      實，倘被告無將補償費占為己有之意，何以未據實以告，
      其居心已顯有可議。
（三）被告雖亦辯稱曾向其他101號土地共同繼承人表示該筆土
      地徵收補償費，待104號土地分割費用結算後，再行分配
      ，然101號土地徵收補償費屬24位繼承人共有，每人應繼
      分之所有權各有歸屬，縱被告曾向其中部分共同繼承人為
      上開意思表示，其效力不及於全體繼承人，證人甲○○且
      證稱：兄弟大家分散各地，其中一人同意，並不表示他人
      沒意見，也不表示定會將意見傳達給其他兄弟等語（本院
      卷第32頁），足資述明101號土地共同繼承人間，並無相
      互授權或代表之情，被告未經告訴人等及證人甲○○之同
      意，擅自將渠等101號土地徵收費留用，堪以認定。又被
      告於94年5月30日既已領取101號土地徵收補償費，迄今2
      年餘，仍未分配，顯非一時無法返還；且被告將101號土
      地補償費用於104號土地分割費用，業據被告自承在卷，
      並有證人即代書王鶴鳴於偵查中供稱104號土地代書費11
      萬元係與被告約定（同前偵查卷第58頁），及卷附收據3
      紙可稽，然告訴人戊○○○、庚○○、辛○○、丙○○，
      及證人甲○○均非104土地之共同繼承人，本均無分擔104
      號土地分割相關費用可言，而告訴人乙○○雖為104 號土
      地共同繼承人，但如前述，並未同意被告將其101號土地
      徵收費應繼分挪為分割104號土地之用，被告強制挪用渠
      等101號土地徵收補償費，亦與將持有物延不交還之情形
      迥異。被告取得101地號土地徵收費迄今2年餘，仍未將補
      償費分配予其他共同繼承人，並將之挪為自己104地號土
      地分割之相關費用，其意圖為自己不法所有，將其原持有
      他人之金錢，變易為所有之意圖甚明，應堪認定。
三、按「侵占罪為即成犯，於持有人將持有他人之物變易為所有
    之意思時，即行成立」，且「刑法上之侵占罪，須持有人變
    易其原來之持有意思而為不法所有之意思，始能成立，如僅
    將持有物延不交還或有其他原因致一時未能交還，既缺乏主
    觀要件，即難遽以該罪相繩。」，最高法院分別著有67年台
    上字第2662號、68年台上字第3146號判例可資參照。核被告
    所為，係犯刑法第335條第1項之侵占罪。又被告於94年5月
    30日即領取101號土地徵收補償費，且早於同年6月10日將之
    挪為104號土地分割費用（參卷附王鶴鳴收據），其將他人
    之物變易為所有之行為已然成立；而被告行為後，刑法第41
    條第1項前段規定：「犯最重本刑為5年以下有期徒刑以下之
    刑之罪，而受6個月以下有期徒刑或拘役之宣告，因身體、
    教育、職業、家庭之關係或其他正當事由，執行顯有困難者
    ，得以1元以上3元以下折算1日，易科罰金」，依修正前罰
    金罰鍰提高標準條例第2條前段（現已刪除），易科罰金應
    就其原定數額提高為100倍折算1日之規定，本件被告行為時
    之易科罰金折算標準，最高應以銀元300元即新臺幣900元折
    算1日；惟依被告行為後之95年7月1日修正公布施行之刑法
    第41條第1項前段：「犯最重本刑為5年以下有期徒刑以下之
    刑之罪，而受6個月以下有期徒刑或拘役之宣告者，得以新
    臺幣1,000元、2,000元或3,000元折算1日，易科罰金」之規
    定，比較修正前後之易科罰金折算標準，以修正前之規定較
    有利於被告，是依刑法第2條第1項：「行為後法律有變更者
    ，適用行為時之法律；但行為後之法律有利於行為人者，適
    用最有利於行為人之法律。」之規定，本件被告之行為自應
    適用修正前刑法第41條第1項之規定。
四、爰審酌被告為101號、104號土地之共同繼承人，為共同繼承
    標的物之補償金與分割事項奔走，付出心力，雖為一己之私
    ，而生犯罪動機，然所生之危害非鉅，且被告犯後亦當庭提
    出和解方案，縱未經告訴人同意而達成協議，然已見其悔悟
    之意等一切情狀，量處如主文所示之刑，併諭知易科罰金之
    折算標準。又被告犯行發生在96年4月24日前，所犯罪名及
    其宣告刑，均合於中華民國96年罪犯減刑條例減刑要件，爰
    予減刑，併諭知易科罰金之折算標準。
據上論斷，應依刑事訴訟法第299條第1項前段，刑法第2條第1項
前段、第335條第1項、修正前刑法第41條第1項前段，廢止前罰
金罰鍰提高標準條例第2條前段，現行法規所定貨幣單位折算新
臺幣條例第2條，中華民國96年罪犯減刑條例第2條第1項第3款、
第7條，判決如主文。
本案經檢察官己○○到庭執行職務
中　　華　　民　　國　　96　　年　　10　　月　　25　　日
　　　　　　　　　刑事第十二庭  審判長法　官　侯明正
                                      法  官  程克琳
                                      法  官  魏玉英
以上正本證明與原本無異
如不服本判決應於收受本判後10日內向本院提出上訴書狀，並應
敘述具體理由。如未敘述上訴理由者，應於上訴期間屆滿後20日
內向本院補提理由書狀（均須按他造當事人之人數附繕本）「切
勿逕送上級法院」。
  　　　　　　　　　　　　　　　      書記官　曾盈靜
中　　華　　民　　國　　96　　年　　10　　月　　25　　日
附表
┌───────┬───────────────────┐
│遺產          │ 共同繼承人姓名                       │
├───────┼───────────────────┤
│王海所有座落台│王玉川、甲○○；王郭治、王三郎、王世寶│
│南縣佳里鎮興化│、王世雲；王蘇水、王順天、王順和、王榮│
│段101號土地之 │隆、陳王春桂、王春菊、王春蓮；王俊明、│
│徵收補償費    │王俊雄、王俊傑、丁○○、王麗貴、王麗雅│
│              │；戊○○○、乙○○、庚○○、辛○○、王│
│              │芬茹等24人                            │
├───────┼───────────────────┤
│王海所有坐落台│王世雲、王三郎、王世寶、王俊傑、王龍騰│
│南縣佳里鎮興化│、王龍翔、王順天、王順和、王榮隆、王志│
│段104號土地   │強等人                                │
└───────┴───────────────────┘
附錄本案論罪科刑法條全文
中華民國刑法第335條
意圖為自己或第三人不法之所有，而侵占自己持有他人之物者，
處5年以下有期徒刑、拘役或科或併科1,000元以下罰金。
前項之未遂犯罰之。
